【裁判字號】    91,重上更(三),599
【裁判日期】    920123
【裁判案由】    懲治盜匪條例
【裁判全文】
臺灣高等法院臺南分院刑事判決          九十一年度重上更(三)字第五九九號  Ｇ
      上  訴  人  臺灣臺南地方法院檢察署檢察官
      被      告  甲  ○  ○
      指定辯護人  本院公設辯護人  丙  ○  ○
右上訴人因被告強盜案件，不服臺灣臺南地方法院八十六年度訴字第七一四號中華民
國八十九年八月十七日第一審判決（起訴案號：臺灣臺南地方法院檢察署八十六年度
偵字第五五三五號，併辦案號：同署八十六年度偵字第六七六○號），提起上訴，本
院判決後，經最高法院第三次發回更審，本院判決如左：
      主      文
原判決撤銷。
甲○○連續意圖為自己不法之所有，攜帶兇器，以脅迫至使不能抗拒，而取他人之物
，處有期徒刑柒年陸月。扣案之水果刀壹支沒收。
      事      實
一、甲○○因缺錢使用，意圖為自己不法之所有，並基於概括之犯意，先於民國（下
    同）八十六年四月八日二時四十八分許，頭戴安全帽進入台南縣永康市○○路○
    段二號之統一麵包店內之櫃檯，以水果刀架在店員潘雅雯之脖子上予脅迫，至使
    潘雅雯不能抗拒，出手要強取收銀機內之現金時，剛好送麵包車前來，潘雅雯趁
    機掙脫逃出店外，甲○○即開啟收銀機，取走放置其內之三千六百元後至店外，
    騎其所停放機車逃逸；又於八十六年四月十二日二十時許，將所騎乘之機車停放
    在台南縣新化鎮○○街九十二之一號「忠誠商店」旁，並進入店內欲強盜金錢，
    佯向該店店員乙○○購買「大衛杜夫」牌香煙二條，使乙○○拿出二條「大衛杜
    夫」牌香煙放在櫃檯上，甲○○竟在櫃檯對面與乙○○相距約一公尺處，自其身
    上穿著之夾克內層暗袋中抽出其所有之水果刀一支趨前，以水果刀刀尖指向距乙
    ○○下巴約七、八台寸處予脅迫，至使乙○○見狀極度畏怖，尖叫後即蹲下而不
    能抗拒，任由甲○○取走乙○○置於桌面上該二條香煙後騎機車逃逸，甲○○隨
    即將該二條香煙攜往其住家附近之一家漢堡店，以八百元之價格出售予不知情之
    羅李美月，所得款項花用完盡，嗣於同日二十三時三十分許，在台南市○區○○
    街一一二巷二十號其住處內為警查獲，並扣得上開水果刀一支。
二、案經台南縣警察局新化分局報請臺灣臺南地方法院檢察署檢察官偵查起訴及台南
    縣警察局永康分局報請臺灣臺南地方法院檢察署移送併辦。
      理      由
一、訊之被告甲○○對於其前往忠誠商店假退役裝要購買香煙，並露出水果刀使店員
    乙○○產生畏怖尖叫蹲下後，搶取胡女放在樻檯上之香煙等情供承不諱，惟矢口
    否認有在永康市○○路○段二號之統一麵包店內搶取三千六百元之犯行，辯稱：
    永康市這件不是我做的云云。
二、經查：
  (1)被告甲○○於八十六年四月八日二時四十八分許，頭戴安全帽進入台南縣永康市
    ○○路○段二號之統一麵包店內之櫃檯，以水果刀架在店員潘雅雯之脖子上，至
    使潘雅雯不能抗拒，出手要強取收銀機內之現金時，剛好送麵包車前來，潘雅雯
    趁機掙脫逃出店外，甲○○即開啟收銀機，取走放置其內之三千六百元後至店外
    ，騎其所停放機車逃逸之事實，已據被害人潘雅雯於警訊時及原審指訴甚詳。被
    害人潘雅雯指稱：我可以確認甲○○是本年四月八日凌晨二時四十八分向我強盜
    之歹徒，因其眼神、身高、體形和作案工具水果刀與歹徒相同，相片中之水果刀
    和甲○○當日至我店內作案之水果刀一樣，他戴安全帽，但蓋子沒有弄下來，可
    以清楚看到他，我原來不認識他，當我當面指認是甲○○強盜我店內財物無訛，
    因歹徒在我店內停留約十分鐘之久，且歹徒與我面對面持水果刀抵住我脖子行搶
    ，所以我才能確認出歹徒，歹徒一進店裡一句話也沒有說，當時很害怕，刀子架
    在我脖子上，我沒有辦法反抗，我可以肯定歹徒是甲○○，我要提出告訴等語明
    確（見一審卷第九、十、十五、十六、三十四頁筆錄），而被害人潘雅雯原來既
    不認識被告甲○○，兩人毫無怨仇，被害人潘雅雯當無誣諂被告之可能，復有水
    果刀一支扣案佐證，可見被告否認犯此強盜案件，為卸責之詞，不足採信。
  (2)又被告於八十六年四月十二日二十時許，將所騎乘之機車停放在台南縣新化鎮○
    ○街九十二之一號「忠誠商店」旁，並進入店內，佯向該店店員乙○○購買「大
    衛杜夫」牌香煙二條，使乙○○拿出二條「大衛杜夫」牌香煙放在櫃檯上，甲○
    ○竟在櫃檯對面與乙○○相距約一公尺處，自其身上穿著之夾克內層暗袋中抽出
    其所有之水果刀一支趨前，以水果刀刀尖指向距乙○○下巴約七、八台寸處，至
    使乙○○見狀極度畏怖，尖叫後即蹲下而不能抗拒，任由甲○○取走乙○○置於
    桌面上該二條香煙後騎機車逃逸之事實，已據被告於警訊時、偵查中、原審及本
    院坦承不諱，並經被害人乙○○於警訊、原審及本院調查時指述歷歷，其於本院
    本次更審調查時指稱：櫃檯大約二台尺寬，被告與我兩人的距離不到一公尺，我
    把香煙放在櫃檯上，甲○○拿出刀來指著我，刀子指在我下巴前面大約七、八吋
    遠，我當時自覺快要死掉了，我很害怕就尖叫，之後就蹲下櫃檯，他用左手的食
    指豎在嘴巴上要我不要尖叫，我家裡的人聽到我尖叫從屋內跑出來，被告就從櫃
    檯拿二條香煙跑出去，我沒有追，我媽媽他們有追出去，我哥哥追出去有看到車
    牌號碼就報警等情，而被告當庭表示對被害人乙○○之指訴無意見（以上參見本
    院重上更三卷九十一年十二月二十七日筆錄），而被告於警方初訊時即供稱：「
    因缺錢而隨身尖刀乙支（扣案）後出門，就沿路找尋目標準備行搶，行至台南縣
    新化鎮○○街九十二之一號忠誠商店時發現外面有人談話，我就在附近繞了幾圈
    後，我發現在外面談話的人都走了，我就進入該商店準備強盜金錢，而進入後見
    一名老闆看店，我就藉口要買香，煙等女老闆拿出二條大衛杜夫香煙時，我就立
    刻由身上抽出預藏之尖刀抵住（按係以扣案水果刀刀尖指向乙○○下巴前七、八
    吋處）被害人強盜金錢，而被害人發現我持尖刀抵住他時，他立刻尖叫，我發現
    店內有很多人跑出來，我就立刻將該二條大衛杜夫香煙搶走，並且駕機車逃離現
    場」、「我抵住女老闆時，他就非常的害怕不敢反抗，因此我未殺傷他，而搶走
    大衛杜夫二條」、「我搶得該兩條香煙後，我就立刻返家並到我家附近一家漢堡
    店，將香煙賣得八百元後，就到附近的電動玩具店內玩電玩花光了」等語明確，
    且證人即漢堡店老闆羅李美月於警訊時亦證稱有以八百元價購被告持有之二條大
    衛杜夫香煙無誤，復有照片二紙附卷可憑及水果刀一支（本院當庭勘驗其刀身約
    十八公分長，刀柄約十公分，刀身前端尖銳）扣案足資佐證。參以被告取出尖銳
    之水果刀脅迫，至使被害人極度畏怖尖叫而蹲下不能抗拒後，即將被害人放置櫃
    檯上之二條香煙取走，隨即以八百元之低價（原售價為九百六十元）將香煙出售
    他人，並將販賣所得迅即花用完盡等情觀之，被告強盜財物之犯行，事證明確，
    應可認定。
三、按行為後法律有變更者，適用裁判時之法律；但裁判前之法律有利於行為人者，
    適用最有利於行為人之法律，刑法第二條第一項定有明定。查本件被告於九十年
    八月二十二日行為後，懲治盜匪條例已於九十一年二月一日廢止生效，同日修正
    公布生效刑法第三百二十八條、第三百三十條。又懲治盜匪條例於九十一年二月
    一日廢止生效前，仍屬有效法律，斯時修正前刑法第三百二十八條及第三百三十
    條規定，即因特別法優於普通法原則，修正前刑法第三百二十八條及第三百三十
    條規定，均停止適用。茲於九十一年二月一日廢止盜匪條例，而同時修正刑法第
    三百二十八條、第三百三十條，懲治盜匪條例廢止後，比較刑之輕重時，自不以
    修正前後刑法比較，而應以修正後刑法與廢止前懲治盜匪條例比較定之（最高法
    院廿四年七月刑庭總會決議，九十一年二月刑庭總會決議參照）。經比較九十一
    年二月一日修正後刑法第三百二十八條、第三百三十條規定，與九十一年二月一
    日廢止前懲治盜匪條例第五條第一項第一款規定，修正後刑法第三百二十八條第
    一項強盜罪，法定刑為有期徒刑五年以上；修正後刑法第三百三十條第一項攜帶
    凶器加重強盜罪，法定刑為有期徒刑七年以上，較諸懲治盜匪條第五條第一項第
    一款盜匪罪，其法定本刑為無期徒刑或七年以上有期徒刑，顯以修正後刑法第三
    百二十八條、第三百三十條規定較輕，且有利於行為人，自應適用裁判時法律，
    即修正後刑法第三百二十八條、第三百三十條規定論處。
四、核被告所為，係犯修正後刑法第三百三十條第一項攜帶兇器，以脅迫致使不能抗
    拒而取他人之物罪。其先後二次犯行，時間緊接，犯罪構成要件相同，顯係基於
    概括犯意反覆為之，應依連續犯之規定，論以一罪，並加重其刑。被告強盜被害
    人潘雅雯財物部分，雖未經起訴，但與起訴被告強盜被害人乙○○財物部分有連
    續犯裁判上一罪之關係，為起訴效力所及，本院自得一併審究，併為敘明。
五、原審以被告二人罪證明確，因予論罪科刑，雖非無見，惟查：(1)原判決變更起訴
    法條，認被告係以恐嚇得財產上不法利益，而論以恐嚇得利罪，顯有未洽；(2)被
    告另犯強盜潘雅雯管有之財物，原判決未予論罪，亦有未洽。檢察官上訴意旨以
    原審變更起訴法條改論被告犯恐嚇得利罪不當為由，指摘原判決不當，為有理由
    ，應由本院撤銷原判決改判。因此審酌被告犯罪動機、手段、目的，不知進取，
    竟持械強盜財物，犯罪所生危害及其犯罪後之態度等一切情狀，量處被告有期徒
    刑七年六月，以資懲儆。又扣案之水果刀一支為供犯罪所用之物，且為被告所有
    ，業據其供明在卷可按，爰依刑法第三十八條第一項第二款之規定宣告沒收。又
    本件被告盜匪所得財物，依廢止前懲治盜匪條例第七條規定，固應諭知發還被害
    人，惟懲治盜匪條例既已廢止，即無庸再於判決主文，就盜匪所得財物，諭知發
    還被害人；又被告稱其右手手指有斷掉，請求調借台南縣永康市○○路○段二號
    統一麵包店於八十六年四月八日二時四十八分許案發時之錄影帶，查看歹徒的右
    手情狀乙節，因本件事證已明確，且案發迄今時近六年，一般店家不將營業狀況
    之錄影帶長久保存，為常人可瞭解之事，已無調借該錄影帶之必要，併此說明。
據上論斷，應依刑事訴訟法第三百六十九條第一項前段、第三百六十四條、第二百九
十九條第一項前段，刑法第二條第一項前段、第五十六條，修正後刑法第三百三十條
第一項、第三十八條第一項第二款，判決如主文。
本案經檢察官劉得鉦到庭執行職務。
中    華    民    國      九十二      年      一      月      二十三    日
                                  臺灣高等法院臺南分院刑事第五庭
                                      審判長法官  鄭    文    肅
                                            法官  陳    珍    如
                                            法官  黃    三    哲
右正本證明與原本無異。
如不服本判決，應於判決送達後十日內向本院提出上訴狀，其未敘述理由者並應於提
出上訴狀後十日內向本院補提理由書（應附繕本)。
                                      法院書記官  陳    淑    貞
中    華    民    國      九十二      年      一      月      二十四    日
附錄法條：
九十一年二月一日修正後刑法第三百二十八條：
意圖為自己或第三人不法之所有，以強暴、脅迫、藥劑、催眠術或他法，至使不能抗
拒，而取他人之物或使其交付者，為強盜罪，處五年以上有期徒刑。
以前項方法得財產上不法之利益或使第三人得之者，亦同。
犯強盜罪因而致人於死者，處死刑、無期徒刑或十年以上有期徒刑；致重傷者，處無
期徒刑或七年以上有期徒刑。
第一項及第二項之未遂犯罰之。
預備犯強盜罪者，處一年以下有期徒刑、拘役或三千元以下罰金。
九十一年二月一日修正後刑法第三百三十條：
犯強盜罪而有第三百二十一條第一項各款情形之一者，處七年以上有期徒刑。
前項之未遂犯罰之。
刑法第三百二十一條：
犯竊盜罪而有左列情形之一者，處六月以上五年以下有期徒刑：
  一  於夜間侵入住宅或有人居住之建築物、船艦，或隱匿其內而犯之者。
  二  毀越門扇、牆垣或其他安全設備而犯之者。
  三  攜帶兇器而犯之者。
  四  結夥三人以上而犯之者。
  五  乘火災、水災或其他災害之際而犯之者。
  六  在車站或埠頭而犯之者。
前項之未遂罰之。


司法院資訊處製作；財團法人民間司法改革基金會備份。
